【裁判字號】    92,訴,224
【裁判日期】    920528
【裁判案由】    洗錢防制法等
【裁判全文】
臺灣臺北地方法院刑事判決                          九十二年度訴字第二二四號
    公  訴  人  臺灣臺北地方法院檢察署檢察官
    被      告  甲○○
                戊○○
    右二人共同
    選任辯護人  趙國生律師
右列被告等因洗錢防制法等案件，經檢察官提起公訴（九十一年度偵字第三九八二號
），本院判決如左：
    主    文
甲○○、戊○○共同以趁他人急迫貸以金錢，而取得與原本顯不相當之重利為常業，
均累犯，各處有期徒刑壹年。
    事    實
一、甲○○前因懲治盜匪條例案件，經法院判處有期徒刑七年六月，於民國八十六年
    八月二十九日縮短刑期執行完畢。戊○○前因懲治盜匪條例案件，經法院判處有
    期徒刑十三年六月，於八十八年十二月十八日縮短刑期執行完畢。詎甲○○、戊○○二人猶不知悔改，竟自八十九年初起，共同基於貸與金錢予急迫之人而取得
    與原本顯不相當之重利為常業之犯意聯絡，開始經營所謂「地下錢莊」，對外貸
    款，並取得重利。緣於八十九年六月間因景文集團發生財務危機，當時人在國外
    （加拿大）之該集團負責人丁○○因需款急迫，遂二次經由越洋電話與戊○○聯
    絡借款事宜，雙方約定採預扣利息之方式，其二次借款情形分別為(1)即借款新臺
    幣（下同）二千萬元，預扣自八十九年六月二十日至同年七月一日共計十二日之
    利息一百七十萬元，實拿一千八百三十萬元，相當於月息二十一．二分，並由甲○○、戊○○二人於八十九年六月二十日先行匯款一千三百七十萬元及四百六十
    萬元（共計一千八百三十萬元）至景文集團所屬設在臺北市○○○路○段一四四
    號昱筌建設股份有限公司（下稱昱筌公司）之銀行帳戶內，再由丁○○通知其子
    丙○開立彰化商業銀行木柵分行支票二紙（發票人為景文高級中學，票號分別為
    ＡＬ0000000號、ＡＬ0000000號，面額均為一千萬元，發票日期
    均為八十九年七月一日）交付予甲○○、戊○○二人作為償還借款之用。(2)即借
    款二千一百五十萬元，預扣自八十九年六月二十八日至同年七月三十日共計三十
    三日之利息一百六十一萬二千五百元，實拿一千九百八十八萬七千五百元，相當
    於月息六．八二分，並由甲○○、戊○○二人於同年六月二十八日先行匯款四百
    三十八萬七千五百元及一千五百五十萬元（共計一千九百八十八萬七千五百元）
    至臺北國際商業銀行丁○○帳戶內，再由丙○開立中國信託商業銀行敦北分行支
    票二紙（發票人為景文技術學院，票號分別為ＡＧ0000000號、ＡＧ00
    00000號，面額各為一千萬元及一千一百五十萬元，發票日期均為八十九年
    七月三十日）交付予甲○○、戊○○二人作為償還借款之用。嗣於八十九年六月
    二十九日因景文集團跳票消息傳開，甲○○、戊○○二人唯恐渠二人所收受之上
    開支票無法兌現，乃向丙○追討，嗣經丁○○友人陳錫南同意代為清償，陳錫南
    乃於同年七月七日匯款二千萬元至景文高級中學帳戶，使甲○○、戊○○得以兌
    領第一次之借款。陳錫南另交付臺灣銀行總行營業部面額二千一百五十萬元之支
    票一紙予甲○○、戊○○二人用以償還第二次借款，甲○○、戊○○二人並於同
    年八月三日持向萬通銀行總行儲蓄部提示付款兌現。甲○○、戊○○二人藉以取
    得相當於月息二十一．二分及六．八二分而與原本顯不相當之重利，並藉以維生
    ，賴以為業。
二、案經法務部調查局臺北縣調查站報請臺灣臺北地方法院檢察署檢察官偵查起訴。
    理    由
一、訊據被告甲○○、戊○○二人對於右揭自八十九年初起即共同開始經營所謂「地
    下錢莊」，對外貸款，並借款予被害人丁○○及經由陳錫南代為清償被害人丁○○借款等事實均供承不諱，核與證人丙○及陳錫南二人於調查局調查時及檢察官
    偵查時之證述情節相符，是被告甲○○、戊○○二人此部分之自白核與事實相符
    ，自堪採信。惟被告甲○○、戊○○二人均矢口否認有何常業重利之犯行，均辯
    稱：「我們二次匯款至被害人丁○○指定之銀行帳戶後，均尚有另行交付一百三
    十萬元現金予被害人丁○○之子乙○○，故渠等二次借款予被害人丁○○之利息
    尚應扣除一百三十萬元，故二次借款之利息應分別係月息一分至二分左右，並非
    高達月息二十一．二分及六．八二分之重利；況且被害人丁○○於借款之際，景
    文集團財務尚未發生危機，應無急需資金之可能，所以我們並非趁被害人丁○○
    急迫用錢之際而借錢給他，故我們所為也與刑法重利罪之「趁他人急迫而貸以金
    錢」之構成要件有別，我們並沒有常業重利之犯行。」云云。經查：被告甲○○
    、戊○○二人於九十年二月二十六日偵查時及被告甲○○於本院九十一年二月二
    十七日聲羈案件調查時均當庭自承借款予被害人丁○○，利息高達月息八分至十
    八分，確實涉有重利之犯行（見臺灣臺北地方法院檢察署九十一年度偵字第三九
    八二號偵查卷宗第九十七頁反面、第九十八頁正面、九十九頁正面及本院九十一
    年聲羈字第五二號刑事卷宗第八頁、第十頁）；且觀諸被告甲○○、戊○○二人
    於調查局調查時、檢察官偵查時及本院聲羈案件調查時均自始未提及渠二人於匯
    款至被害人丁○○指定之銀行帳戶後，尚有另行交付一百三十萬元現金予乙○○
    乙節；況被告甲○○、戊○○二人於本院調查時亦無法提供渠二人有交付一百三
    十萬元現金予乙○○之事證以供本院查明虛實，是被告甲○○、戊○○二人上揭
    空言辯稱二次借款時均尚有交付一百三十萬元現金予乙○○，渠等向被害人丁○○收取之利息並非高達月息二十一．二分及六．八二分云云，要無可採。再查：
    被告甲○○、戊○○二人第一次借款予被害人丁○○之本金二千萬元，預扣自八
    十九年六月二十日至同年七月一日共計十二日之利息一百七十萬元，實際交付一
    千八百三十萬元，經換算結果相當於月息二十一．二分（計算方式詳如附表一）
    ；第二次借款予被害人丁○○之本金二千一百五十萬元，預扣自八十九年六月二
    十八日至同年七月三十日共計三十三日之利息一百六十一萬二千五百元，實際交
    付一千九百八十八萬七千五百元，經換算結果相當於月息六．八二分（計算方式
    詳如附表二），就客觀審酌一般民間之借貸利息及有關法令規定一般債務之利息
    ，其二次借款所收取之利息均明顯有特殊之超額，足徵被告之放款行為顯屬取得
    與原本顯不相當之重利無訛。復查：被害人丁○○於向被告甲○○、戊○○二人
    借款之初，景文集團財務即已發生危機，資金缺口有八千多萬，此經證人丙○於
    本院九十二年三月二十四日調查時到庭證述屬實；另佐以景文集團若非急需資金
    週轉，理當尋求正常途徑向金融機構借款，焉須向被告甲○○、戊○○二人所經
    營之地下錢莊借款，而甘冒繳付月息高達六．八二分及二十一．二分之利息，忍
    受重利壓迫之理，基此，更益徵被害人丁○○所屬景文集團於向被告甲○○、戊○○二人借款之際，其財務狀況顯已發生危機，有需款急迫之情事，應堪認定。
    從而，被告甲○○、戊○○二人上揭辯稱被害人丁○○向渠二人借款之際，景文
    集團之財務尚未發生危機，應無急需資金之可能云云，亦非可採。此外，復有上
    開中國信託商業銀行敦北分行支票影本二紙、彰化商業銀行木柵分行支票影本二
    紙及臺灣銀行總行營業部支票影本一紙在卷可按。據此，被告甲○○、戊○○二
    人上揭所辯，顯均係事後圖卸之詞，均無足採。本件事證已臻明確，被告甲○○
    、戊○○二人前揭犯行均堪認定。
二、按刑法上之常業犯，只須有賴某種職業為業之意思，而有事實之表現於外，不以
    藉犯罪為唯一生存者為必要（最高法院八十二年度第一次刑事庭會議可資參照）
    ；況若明知社會上有因急迫而舉債濟急，及因輕率或無經驗者從事舉債之情形，
    遂預定苛刻之條件，一俟他人告貸，即藉以博取重利為常業者，雖非對於特定人
    括故意，則其犯有刑法第三百四十四條所載之情形，即應論以同法第三百四十五
    條之常業重利罪（最高法院二十七年上字第五二０號判例參照）。本件被告甲○○、戊○○二人自八十九年初起，即共同開始經營所謂「地下錢莊」，對外貸款
    ，並取得重利，揆諸前揭說明，被告甲○○、戊○○二人顯有以貸放高利為業，
    且恃以維生之意甚明。核被告甲○○、戊○○二人所為，均係犯刑法第三百四十
    五條之常業重利罪。又被告甲○○、戊○○二人間，就前開常業重利罪之犯行，
    有犯意之聯絡及行為之分擔，均為共同正犯。另被告甲○○曾犯有如事實欄所述
    之懲治盜匪條例案件，經法院判處有期徒刑七年六月，於八十六年八月二十九日
    縮短刑期執行完畢，及被告戊○○曾犯有如事實欄所述之懲治盜匪條例案件，經
    法院判處有期徒刑十三年六月，於八十八年十二月十八日縮短刑期執行完畢，此
    有臺灣高等法院被告全國前案紀錄表及臺灣高等法院檢察署刑案資料紀錄簡覆表
    各二份在卷可證，被告甲○○、戊○○二人於五年之內，均再犯本件有期徒刑以
    上之罪，均係屬累犯，均應依刑法第四十七條之規定加重其刑。爰審酌被告甲○○、戊○○二人之犯罪動機、目的、手段、品行、智識程度及趁被害人丁○○之
    急迫而圖謀厚利、嚴重破壞國家經濟金融體制，惡性非輕，且被告甲○○、戊○○二人所經營之地下錢莊資金流通規模甚鉅，動輒高達數千萬元，又被告甲○○
    、戊○○二人犯罪後於本院調查、審理時復飾詞否認犯行，態度尚非良好，及被
    告甲○○、戊○○二人於犯罪後業與被害人丁○○之子丙○達成和解，並返還超
    過週年利率百分之二十之利息，有和解書影本一份在卷可按等一切情狀，分別量
    處如主文所示之刑。
三、公訴意旨另以：被告甲○○、戊○○二人於兌領上開第一次借款後，被告甲○○
    、戊○○二人為掩飾自己重利罪之重大犯罪所得財物，迅速將二千萬元分別匯款
    至被告戊○○及案外人楊禮聰、張宗田、楊秀玲、任德榮、龐書鈞、李湘正、梁
    雅婷、婁文琳、張興三等人帳戶而為洗錢行為。另於陳錫南交付臺灣銀行總行營
    業部面額二千一百五十萬元之支票一紙用以償還第二次借款時，被告甲○○、戊○○二人即於同年八月三日向萬通銀行總行儲蓄部提示付款兌現，並迅速匯款至
    被告戊○○及案外人張興三、張宗田等人帳戶，以掩飾自己常業重利之重大犯罪
    所得之洗錢行為。因而認被告甲○○、戊○○二人尚涉犯有洗錢防制法第九條第
    一項之洗錢罪嫌云云。
四、按犯罪事實，應依證據認定之，無證據不得推定其犯罪事實，又不能證明被告犯
    罪者，應諭知無罪之判決，刑事訴訟法第一百五十四條及第三百零一條第一項分
    別定有明文；次按洗錢防制法第九條第一項之洗錢罪，依同法第一條、第二條第
    一款之規定，應以行為人是否有為逃避或妨礙其所犯常業重利罪之追查或處罰，
    而另有掩飾或隱匿自己犯罪所得之財物之洗錢行為為必要，亦即行為人須有為逃
    避或妨礙其所犯常業重利罪之追查或處罰而掩飾或隱匿其犯罪所得財物之犯意（
    洗錢之犯意），並有為逃避或妨礙其所犯常業重利罪之追查或處罰而有掩飾或隱
    匿之行為（洗錢之行為），始克相當。又洗錢防制法之立法目的，係為防止洗錢
    者利用洗錢行為，掩飾其犯罪事實，逃避或妨礙重大犯罪（同法第三條）之追查
    或處罰，以阻遏洗錢者享受其重大犯罪所得之財物或財產上之利益（該法第一條
    之立法理由說明參照），其所保護之法益，重在「妨礙國家對於重大犯罪之訴追
    及處罰」。因之，是否為洗錢行為，自應就犯罪全部過程加以觀察，包括有無因
    而使重大犯罪所得之財物或財產上利益之性質、來源、所在地、所有權或其他權
    利改變，因而妨礙重大犯罪之追查或處罰，或有無阻撓或危及對重大犯罪所得之
    財物或財產上利益來源追查或處罰之行為在內（最高法院著有九十一年台上字第
    四九五六號判決意旨可資參照）。
五、訊據被告甲○○、戊○○二人均堅詞否認有何此部分犯行，均辯稱：「我們是將
    前開支票先行存入被告甲○○的銀行帳戶，嗣兌現後再轉匯至被告戊○○及案外
    人楊禮聰、張宗田、楊秀玲、任德榮、龐書鈞、李湘正、梁雅婷、婁文琳、張興
    三等人的銀行帳戶，故我們並沒有規避金融機構留存之交易記錄，以防止司法單
    位之循繳追查，自無掩飾或隱匿可言，故我們將上開支票先行存入被告甲○○銀
    行帳戶，嗣兌現後再轉匯至被告戊○○及案外人楊禮聰、張宗田、楊秀玲、任德
    榮、龐書鈞、李湘正、梁雅婷、婁文琳、張興三等人銀行帳戶之行為，應無構成
    洗錢之犯行。」等語。經查：被告甲○○、戊○○二人於取得上揭彰化商業銀行
    二紙支票後，係存入被告甲○○之高雄銀行台北分行帳號0000000000
    00號之帳戶內，有該支票影本二紙、高雄銀行客戶開戶資料登錄單影本一紙及
    高雄銀行台北分行之存款對帳單影本一紙（見臺灣臺北地方法院檢察署九十年度
    他字第一四二一號偵查卷宗第五十六頁、第五十九頁及第六十二頁）在卷可按；
    另前開臺灣銀行總行營業部之支票一紙，係存入被告甲○○之萬通銀行總行儲蓄
    部帳號00000000000000號之帳戶內，有該支票影本一紙、萬通銀
    行總行儲蓄部支出收入對帳單影本一紙（見臺灣臺北地方法院檢察署九十年度他
    字第一四二一號偵查卷宗第十七頁及第六十四頁）在卷足參，且參諸該臺灣銀行
    總行營業部之支票係指定受款人為被告甲○○等情，就被告甲○○、戊○○二人
    收受前揭支票後之提示情形以觀，被告甲○○、戊○○二人先將取得之支票存入
    被告甲○○之個人帳戶內，嗣提示付款後再行轉匯至被告戊○○及案外人楊禮聰
    、張宗田、楊秀玲、任德榮、龐書鈞、李湘正、梁雅婷、婁文琳、張興三等人之
    銀行帳戶情形，並非意在掩飾或隱匿渠二人之犯罪，以規避所犯常業重利罪之追
    查或處罰，故揆諸前揭最高法院判決意旨之說明，尚難認被告甲○○、戊○○二
    人上揭行為即有洗錢之犯意，亦不能認其轉匯至被告戊○○及案外人楊禮聰、張
    宗田、楊秀玲、任德榮、龐書鈞、李湘正、梁雅婷、婁文琳、張興三等人之銀行
    帳戶之行為即視為洗錢之行為，據此，被告甲○○、戊○○二人前開所辯，洵堪
    採信。此外，復查無其他積極證據足資證明被告甲○○、戊○○二人有何公訴人
    所指之洗錢犯行，揆諸首開法條之說明，不能證明被告甲○○、戊○○二人犯罪
    ，原應為無罪之諭知，惟公訴人認此部分與前開有罪部分有牽連犯之裁判上一罪
    關係，爰不另為無罪之諭知，附此敘明。
據上論斷，應依刑事訴訟法第二百九十九條第一項前段，刑法第二十八條、第三百四
十五條、第四十七條，罰金罰鍰提高標準條例第一條前段，判決如主文。
本案經檢察官陳錫柱到庭執行職務。
中      華    民      國    九十二    年      五      月    二十八    日
                                臺灣臺北地方法院刑事第七庭
                                    法  官  蔡正雄
右正本證明與原本無異。
如不服本判決，應於判決送達後十日內向本院提出上訴狀(應抄附繕本)。告訴人或被
害人如對於本判決不服者，應具備理由請求檢察官上訴，其上訴期間之計算係以檢察
官收受判決正本之日期為準。
                                    書記官  黃秀琴
中      華      民      國    九十二    年      五      月    二十九    日
附表一：
預扣利息0000000元除以一期１２日乘以每月３０日再除以本金000000
00元等於０．２１２，即月息２１．２分。
附表二：
預扣利息0000000元除以一期３３日乘以每月３０日再除以本金000000
00元等於０．６８２，即月息６．８２分。
附錄本案論罪科刑法條全文：
中華民國刑法第三百四十五條：
 (常業重利罪)
以犯前條之罪為常業者，處五年以下有期徒刑，得併科三千元以下罰金。


司法院資訊處製作；財團法人民間司法改革基金會備份。
